臺灣基隆地方法院刑事判決　　　　　　　　　　　　　　九十一年度易字第五三號
　　公　訴　人　臺灣基隆地方法院檢察署檢察官
　　被　　　告　甲○○
右列被告因竊佔案件，經檢察官提起公訴 (九十年度偵字第三九０九號)，本院判決
如左：
    主  文
甲○○在公有及私人山坡地內未經同意擅自占用，致生水土流失，未遂，處有期徒刑
肆月，如易科罰金以參佰元折算壹日，緩刑肆年。如附圖所載以虛線標示Ａ區○○○
○○路面及其上設置之鐵門、排水溝、水泥圍牆、二層貨櫃屋、防風鐵板牆、鐵棚架
、停車棚、洗車池工作物（占用面積共計肆仟捌佰捌拾貳平方公尺），如附圖所載以
虛線標示Ｂ區部分之貨櫃屋工作物（面積伍拾玖平方公尺）均沒收。
    事  實
一、甲○○明知坐落基隆市○○區○○段第五九之五、五九之六地號之土地係中華民
    國所有由海軍總司令部管理，同段第五九之九、六二之九、六四之三、六四之二
    二地號之土地係中華民國所有由財政部國有財產局管理，同段第三三地號土地係
    陳維源、陳維榮、陳維松、陳維村、陳維福、陳維壽、陳啟明、陳啟南、陳啟修
    、陳啟文、陳啟清及劉猛仔等人所共有，同段第三三之六七、六二之七地號之土
    地係劉明仁所有，同段第五九、六０之一地號之土地係林徐月英與何明昌所共有
    ，上開全部土地均經行政院核定及台灣省政府公告劃定為山坡地保育利用條例及
    水土保持法所稱之山坡地，竟意圖為自己不法之利益，未經主管機關基隆市政府
    之同意，擅自於九十年五月間某日起，在附圖所載以虛線標示Ａ區之上開土地範
    圍內，占用舖設水泥路面，面積達四千八百八十二平方公尺，並在其上設置鐵門
    、排水溝、水泥圍牆、二層貨櫃屋、防風鐵板牆、鐵棚架、停車棚、洗車池等工
    作物，另在附圖所載以虛線標示Ｂ區之上開土地範圍內，占用放置貨櫃屋，面積
    達五十九平方公尺，幸未致生水土流失。嗣於九十年八月三十日經財政部國有財
    產局台灣北區辦事處基隆分處以台財產北基二字第０九００００七三六一號函請
    基隆市警察局第四分局查辦始發覺上情。
二案經基隆市警察局第四分局報告台灣基隆地方法院檢察署檢察官偵辦起訴。
    理  由
一、訊據被告甲○○對於自九十年五月間起，占用上開地號之土地，舖設水泥路面，
    設置上開貨櫃屋等工作物之犯行自白不諱，而坐落基隆市○○區○○段第五九之
    五、五九之六地號之土地係中華民國所有由海軍總司令部管理，同段第五九之九
    、六二之九、六四之三、六四之二二地號之土地係中華民國所有由財政部國有財
    產局管理，同段第三三地號土地係陳維源、陳維榮、陳維松、陳維村、陳維福、
    陳維壽、陳啟明、陳啟南、陳啟修、陳啟文、陳啟清及劉猛仔等人所共有，同段
    第三三之六七、六二之七地號之土地係劉明仁所有，同段第五九、六０之一地號
    之土地係林徐月英與何明昌所共有，上開全部土地均經行政院核定及台灣省政府
    公告劃定為山坡地保育利用條例及水土保持法所稱之山坡地之事實，不惟有土地
    登記謄本八份附卷可稽外，並有台灣省政府八十六年十月八日八六府農水字第一
    六八八六七號公告暨所附臺灣省山坡地範圍地段明細表（訂正後）、台灣省政府
    八十五年二月六日八五府農水字第一二三一四號公告等影本各一件在卷可憑。又
    被告未經依法申請核准即在附圖所載以虛線標示Ａ區之上開土地範圍內，占用舖
    設水泥路面，面積達四千八百八十二平方公尺，並在其上設置鐵門、排水溝、水
    泥圍牆、二層貨櫃屋、防風鐵板牆、鐵棚架、停車棚、洗車池等工作物，另在附
    圖所載以虛線標示Ｂ區之上開土地範圍內，占用放置貨櫃屋，面積達五十九平方
    公尺等情，亦經台灣基隆地方法院檢察署檢察官及本院分別至現場勘驗屬實，並
    囑託基隆市安樂地政事務所至現場測量明確，有勘驗筆錄二份、土地複丈成果圖
    一份及現場照片四十八張在卷可佐，足認被告確有在上開國有及私人山坡地內，
    未經同意擅自占用之事實，被告之自白與事實相符。本院經洽請國立台灣海洋大
    學河海工程學系鑑定結果認定：「一、本地段為早期經開墾之山坡地，在不受人
    為施工干擾情況下，應無水土流失之虞。二、現場勘察顯示，被告在平地區域分
    別設置圍牆、排水溝、防風牆（由鐵柱與鐵片構築而成，高逾十公尺）、水泥路
    面、鐵棚架、二層貨櫃屋、停車棚與洗車台。三、現場勘察顯示，平地區域東南
    側防風牆附近之山壁開挖時日甚早，故該處雖有小面積坡面崩落情形，應與被告
    設置防風牆無關，而係早期開挖之坡面過於陡峻，以致坡面遇雨下滑。四、現場
    勘察顯示，區域北側係開挖坡面所形成之平地，目前區域邊界築有高逾四公尺之
    水泥擋土牆，因該擋土牆之興建時日甚早，所以坡面之開挖應與被告無關。綜合
    以上所述，被告經營廢棄物棄置場並無造成水土流失之事實」，有該校九十一年
    三月十九日九一海河字第０一八五一號函存卷可參，顯見被告所為之上開占用行
    為，尚未造成水土流失。本件罪證明確，被告犯行洵堪認定，應依法論科。
二、按水土保持法係於八十三年五月二十七日制定公布，同年十月二十一日修正公布
    第三十二條等條文，相較於山坡地保育利用條例係於六十五年四月二十九日制定
    公布，並於八十七年一月七日修正公布第三十四條等條文，是山坡地保育利用條
    例因最近一次修正，相對於水土保持法係屬後法，水土保持法則屬前法，但依水
    土保持法第一條第二項之規定：「水土保持，依本法之規定，本法未規定者，適
    用其他法律之規定」，因此就水土保持法之立法體制而言，係立於特別法之地位
    ，且適用時排斥其他法條之適用，僅水土保持法未規定時，始有其他法律適用之
    餘地，因此基於「新普通法不能變更舊特別法」之原則，被告前揭行為仍應優先
    適用水土保持法之規定加以論處，合先敘明。核被告甲○○未經主管機關同意在
    上開國有及私人山坡地內擅自占用，但尚未致生水土流失實害之行為，係犯水土
    保持法第三十二條第四項、第一項之在公有及私人山坡地未經同意擅自占用致生
    水土流失之未遂罪。被告上開犯行雖亦合於刑法第三百二十條第二項之竊佔罪及
    山坡地保育利用條例第三十四條第一項之擅自占用罪，惟因水土保持法第三十二
    條第四項、第一項係前揭法條之特別法，依特別法優於普通法之法律競合關係應
    逕論以水土保持法第三十二條第四項、第一項之罪。公訴人認為被告所為係犯刑
    法第三百二十條第二項之竊佔罪，起訴法條容有未洽，應予變更，附此敘明。被
    犯罪行為之實施，而未致水土流失結果，為未遂犯，應依既遂犯之刑減輕之。被
    告以一行為在公有及他人山坡地未經同意擅自占用致生水土流失未遂，係侵害一
    個水土保持之社會法益，為單純一罪，併敘明之。爰審酌被告之素行、犯罪之動
    機、目的、手段、占用之面積、所生之損害程度及犯罪後態度尚稱良好等一切情
    狀，量處如主文所示之刑，並諭知易科罰金之折算標準，以示懲儆。又被告雖曾
    因違反麻醉藥品管理條例案件，經法院判處有期徒刑七月確定，並於八十四年三
    月十五日執行完畢，惟渠於五年以內未曾受有期徒刑以上刑之宣告，有台灣高等
    法院被告全國前案紀錄表乙紙附卷可稽，渠因不諳法律，一時失慮致罹刑章，屬
    偶發犯罪，經此教訓當知所戒惕，信無再犯之虞，本院認對渠所宣告之有期徒刑
    以暫不執行為適當，爰併予宣告緩刑四年，以勵自新。如附圖所載以虛線標示Ａ
    區○○○○○路面及其上設置之鐵門、排水溝、水泥圍牆、二層貨櫃屋、防風鐵
    板牆、鐵棚架、停車棚、洗車池工作物（占用面積共計肆仟捌佰捌拾貳平方公尺
    ），如附圖所載以虛線標示Ｂ區部分之貨櫃屋工作物（面積伍拾玖平方公尺），
    均為被告所有，違反水土保持法所用之工作物，均應依刑法第三十八條第一項第
    二款、水土保持法第三十二條第五項予以宣告沒收。
據上論斷，應依刑事訴訟法第二百九十九條第一項前段、第三百條，水土保持法第三
十二條第四項、第一項、第五項，刑法第十一條前段、第二十六條前段、第四十一條
第一項、第七十四條第二款、第三十八條第一項第二款，罰金罰鍰提高標準條例第二
條，判決如主文。
本案經檢察官林明志到庭執行職務。
中      華      民      國    九十一    年      四      月    二十四    日
                                台灣基隆地方法院刑事第三庭
                                    法    官    王  福  康
右正本證明與原本無異。
對於本件判決如有不服，應於收受送達後十日內，向本院提出上訴書狀，上訴於臺灣
高等法院，並按他造當事人之人數附具繕本。
                                    書 記 官    李  國  豪
中      華      民      國    九十一    年      四      月    二十六    日
附錄論罪法條
水土保持法第三十二條：
在公有或私人山坡地或國、公有林區或他人私有林區內未經同意擅自墾殖、占用或從
事第八條第一項第二款至第五款之開發、經營或使用，致生水土流失或毀損水土保持
之處理與維護設施者，處六月以上五年以下有期徒刑，得併科新台幣六十萬元以下罰
金。但其情節輕微，顯可憫恕者，得減輕或免除其刑。
第一項未遂犯罰之。
犯本條之罪者，其墾殖物、工作物、施工材料及所使用之機具沒收之。
